ACORDAO-COMPLETO-2405417

ACÓRDÃO 4594/2021 ATA 8/2021 - SEGUNDA CÂMARA

VISTOS, relatados e discutidos estes autos de Tomada de Contas Especial instaurada pelo Fundo Nacional de Desenvolvimento da Educação (FNDE) , em desfavor dos Srs. Benedito de Pontes Santos (gestão1/1/2009 a 31/12/2010) e José Marcelino da Silva, ex-prefeitos de Joaquim Gomes-AL (gestão 1/1/2011 a 11/12/2011) em razão da omissão no dever de prestar contas dos recursos repassados ao Município à conta do Programa Dinheiro Direto na Escola (PDDE) , no exercício de 2010;
ACORDAM os Ministros do Tribunal de Contas da União, reunidos em sessão da Segunda Câmara, ante as razões expostas pelo Relator, e com fundamento nos arts. 1º, inciso I; 16, inciso III, alíneas "a" e "c", 19, caput; 23, inciso III; e 57 da Lei 8.443, de 16 de julho de 1992, em:
9.1. julgar irregulares as contas dos Srs. José Marcelino da Silva e Benedito de Pontes Santos e condená-los, solidariamente, ao pagamento da quantia de 39.500,00 (trinta e nove mil e quinhentos reais) , fixando-lhes o prazo de 15 (quinze) dias, a contar da notificação, para que comprovem, perante o Tribunal (art. 214, inciso III, alínea "a", do Regimento Interno) , o recolhimento dos valores aos cofre do Fundo Nacional de Desenvolvimento da Educação (FNDE) , atualizada monetariamente e acrescida dos juros de mora, calculados a partir de 31/12/2009, até a data do recolhimento, na forma prevista na legislação em vigor;
9.2. aplicar aos Srs. José Marcelino da Silva  e Benedito de Pontes Santos, individualmente, a multa prevista no art. 57 da Lei 8.443/92 c/c o art. 267 do RI/TCU, no valor de R$ 7.000,00 (sete mil reais) , fixando-lhes o prazo de quinze dias, a contar da notificação, para que comprove (m) , perante o Tribunal (art. 214, inciso III, alínea "a", do Regimento Interno do TCU) , o recolhimento da dívida aos cofres do Tesouro Nacional, atualizada monetariamente desde a data do presente acórdão até a do efetivo recolhimento, se pagas após o vencimento, na forma da legislação em vigor;
9.3. autorizar, antecipadamente, caso seja requerido, o pagamento das dívidas decorrentes em até 36 (trinta e seis) parcelas mensais e consecutivas, nos termos do art. 26 da Lei 8.443/1992, c/c o art. 217 do Regimento Interno/TCU, fixando-se o vencimento da primeira parcela em 15 (quinze) dias, a contar do recebimento da notificação, e o das demais a cada 30 (trinta) dias, devendo incidir sobre cada uma os encargos devidos, na forma prevista na legislação em vigor, alertando os responsáveis que a falta de comprovação do recolhimento de qualquer parcela importará o vencimento antecipado do saldo devedor, nos termos do art. 217, § 2º, do Regimento Interno-TCU;
9.4. autorizar a cobrança judicial das dívidas, caso não atendidas as notificações, nos termos do art. 28, inciso II, da Lei 8.443/1992;
9.5 encaminhar cópia do Acórdão, bem como do Relatório e Voto que o fundamentam, à Procuradoria da República no Estado de Alagoas, nos termos do § 3º, do art. 16, da Lei 8.443/1992, c/c § 7º do art. 209 do Regimento Interno do TCU, para ajuizamento das ações cabíveis, informando-lhe que o inteiro teor da decisão pode ser consultado no endereço www.tcu.gov.br/acórdãos;
9.6. enviar cópia do Acórdão ao Fundo Nacional de Desenvolvimento da Educação (FNDE) e aos responsáveis, para ciência, informando que a presente deliberação, acompanhada do Relatório e do Voto que a fundamentam, está disponível para a consulta no endereço www.tcu.gov.br/acordaos, além de esclarecer que, caso requerido, o TCU poderá fornecer sem custos as correspondentes cópias, de forma impressa.

Tomada de Contas Especial (TCE) instaurada pelo Fundo Nacional de Desenvolvimento da Educação (FNDE), em desfavor dos Srs. Benedito de Pontes Santos (gestão1/1/2009 a 31/12/2010) e José Marcelino da Silva, ex-prefeitos de Joaquim Gomes-AL (gestão 1/1/2011 a 11/12/2011) em razão da omissão no dever de prestar contas dos recursos repassados ao Município à conta do Programa Dinheiro Direto na Escola (PDDE), no exercício de 2010.

Segunda Câmara

Prefeitura Municipal de Joaquim Gomes - AL.

3. Interessados/Responsáveis:
3.1. Interessado: Fundo Nacional de Desenvolvimento da Educação (CNPJ 00.378.257/0001-81)
3.2. Responsáveis: Benedito de Pontes Santos (CPF XXX.855.504-XX) e José Marcelino da Silva (CPF XXX.640.544-XX).

13.1. Ministros presentes: Bruno Dantas (Presidente), Augusto Nardes, Aroldo Cedraz (Relator) e Raimundo Carreiro.
13.2. Ministro-Substituto presente: André Luís de Carvalho.

ACORDAO-COMPLETO-2540548

Acórdão 4184/2022 - Segunda Câmara

AROLDO CEDRAZ

Trata-se de Tomada de Contas Especial (TCE) instaurada pelo Fundo Nacional de Desenvolvimento da Educação (FNDE) , em desfavor dos Srs. Benedito de Pontes Santos (gestão1/1/2009 a 31/12/2010) e José Marcelino da Silva, ex-prefeitos de Joaquim Gomes-AL (gestão 1/1/2011 a 11/12/2011) em razão da omissão no dever de prestar contas dos recursos repassados ao Município de Joaquim Gomes-AL à conta do Programa Dinheiro Direto na Escola (PDDE) , no exercício de 2010. 
2.	No âmbito deste Tribunal, após regular tramitação, a Secretaria de Controle Externo de Tomada de Contas Especial (SecexTCE) analisou, no mérito, o feito, cuja instrução, por esclarecedora, reproduzo abaixo como parte deste Relatório (Peças 47 a 49) :
	"[...] 2. HISTÓRICO 
3. 	Para a execução do Programa Dinheiro Direto na Escola, programa de ação continuada, o FNDE repassou à Prefeitura Municipal de Joaquim Gomes/AL, no exercício de 2010, a importância de R$82.500,00, da seguinte forma (peça 2, p. 7-8) :
	Data
	Valor (R$) 
	Ordem Bancária

	30/12/2009
	61.000,00
	2009OB573762

	30/10/2010
	21.500,00
	2010OB603948

	TOTAL
	82.500,00
	
4.	O detalhamento das ordens bancárias no Portal do FNDE indica que as transferências foram feitas direta e exclusivamente para as associações privadas representativas das escolas (peça 2, p. 7-8) :
	CNPJ
	Entidade
	Valor (R$) 
	Data

	01.931.720/0001-33
	Escola de 1. Grau Nossa Senhora Rainha da Paz
	21.500,00
	31/12/2009

	01.931.719/0001-09
	Escola Municipal Professora Cícera Santos Marinho
	18.000,00
	31/12/2009

	01.931.728/0001-08
	Escola Professora Maria do Carmo de Oliveira Melo
	21.500,00
	31/12/2009

	01.931.720/0001-33
	Escola de 1. Grau Nossa Senhora Rainha da Paz
	21.500,00
	30/10/2010

5.	A prestação de contas dos recursos do PDDE, exercício de 2010, deveria ser apresentada ao FNDE até 28/2/2011, conforme o art. 31, inciso III, da Resolução CD/FNDE 3/2010, de 1º de abril de 2010. Já a prestação de contas das escolas recebedoras dos recursos, denominadas pelo FNDE como Unidades Executoras (UEx) , para a Prefeitura, chamada de Entidade Executora (EEx) , deveria ocorrer até 31/12/2010, nos termos do art. 31, inciso I, da citada Resolução.
6.	O Tomador de Contas emitiu o Relatório de TCE 126/2016, em 12/9/2016, no qual concluiu pela ocorrência de dano ao erário pelo valor integral repassado em 2010 ao Município de Joaquim Gomes/AL, no âmbito do Programa PDDE, no valor histórico de R$ 82.500,00, bem como pela responsabilidade solidária dos ex-prefeitos, Benedito de Pontes Santos, gestor entre 1/1/2009 a 31/12/2010, e José Marcelino da Silva, prefeito interino a partir de 1/1/2011 (peça 2, p. 74-79) . 
7.	No âmbito deste Tribunal, a instrução preambular concluiu pela proposta de citação do sr. José Marcelino da Silva, ex-prefeito de Joaquim Gomes/AL a partir de 1/1/2011 (peça 8) , a qual teve a anuência do titular da unidade instrutiva, que autorizou a citação (peça 10) .
8.	Realizada a citação válida, o ex-prefeito quedou revel e foi dada continuidade ao processo. No mérito, esta Unidade Técnica concluiu, com a devida fundamentação, lastreada inclusive em precedente deste Tribunal, pela responsabilidade do sr. José Marcelino da Silva, prefeito entre 1/1/2011 e 28/2/2011, no que propôs que suas contas fossem julgadas irregulares, que lhe fosse imputado o débito e aplicada a multa do art. 57 da Lei 8.443/1992 (peça 20 e 21) .
9.	A Exma. Sra. Procuradora-Geral do Ministério Público junto ao TCU, Cristina Machado da Costa e Silva, divergiu do encaminhamento proposto pela unidade, em relação à exclusão da responsabilidade do ex-prefeito Benedito de Pontes Santos (prefeito até 31/12/2010) , pelas razões que explicitou em seu parecer à peça 22. O parquet submeteu proposta de retorno dos autos à Secex Alagoas "para que os aludidos responsáveis sejam citados na medida de suas responsabilidades e suas alegações de defesa sejam analisadas, caso apresentadas dentro do prazo legal, com posterior remessa do feito a este Parquet".
10.	O Ministro-Relator, Aroldo Cedraz, determinou a adoção das providências sugeridas pelo MPTCU (peça 23) .
11.	Diante da determinação acima, foram realizadas as citações dos responsáveis, nos seguintes moldes:
	a) Sr. José Marcelino da Silva (CPF: XXX.640.544-XX) : promovida a citação do responsável, conforme delineado adiante, para apresentar:
ALEGAÇÕES DE DEFESA quanto à irregularidade detalhada a seguir:
a) Irregularidade: não comprovação da boa e regular aplicação dos recursos em razão da omissão no dever de prestar contas.
b) Conduta: omitir-se no dever de prestar contas dos valores transferidos pelo FNDE, no exercício de 2010, às Unidades Executoras Próprias (Associações representativas das escolas públicas) , à conta do Programa Dinheiro Direto na Escola (PDDE) , cujo prazo para apresentação das contas expirou em 31/12/2010.
c) Dispositivos violados: art. 70, parágrafo único, da Constituição Federal, no art. 93 do Decreto-lei 200, de 1967, no art. 31, inciso III, e § 4º, da Resolução CD/FNDE 3/2010.
	Ofício
	Data do ofício
	Aviso de Recebimento do Ofício (peça) 
	Motivo da devolução
	Observação
	Fim do Prazo para defesa

	32/2018-TCU/SECEX-AL (peça 28) 
	20/2/2018
	29
	Mudou-se
	Após esgotar as tentativas de entrega do ofício, procedeu-se a citação editalícia, em 5/3/2018 (peças 32 e 33) conforme relatado na instrução à peça 31 
	20/3/2018

	b) Sr. Benedito de Pontes Santos (CPF: XXX.855.504-XX) : promovida a citação do responsável, conforme delineado adiante, para apresentar:
i) ALEGAÇÕES DE DEFESA quanto à irregularidade detalhada a seguir:
a) Irregularidade: não comprovação da boa e regular aplicação dos recursos em razão da omissão no dever de prestar contas.
b) Conduta: omitir-se no dever de prestar contas dos valores transferidos pelo FNDE, no exercício de 2010, às Unidades Executoras Próprias (Associações representativas das escolas públicas) , à conta do Programa Dinheiro Direto na Escola (PDDE) , cujo prazo para apresentação das contas expirou em 31/12/2010. 
c) Dispositivos violados: art. 70, parágrafo único, da Constituição Federal, no art. 93 do Decreto-lei 200, de 1967, no art. 31, inciso III, e § 4º, da Resolução CD/FNDE 3/2010.
	Ofício
	Data do ofício
	Data de Recebimento do Ofício
	Observação
	Fim do Prazo para defesa

	31/2018-TCU/SECEX-AL (peça 27) 
	20/2/2018
	26/2/2018 (vide AR de peça 39) 
	Ofício recebido no endereço do responsável, conforme pesquisa de endereço no Sistema da Receita Federal (peça 24) .
	13/3/2018

12.		Transcorrido o prazo regimental, o Sr. José Marcelino da Silva (CPF: XXX.640.544-XX) :  permaneceu silente, devendo ser considerados revel, nos termos do art. 12, §3º, da Lei 8.443/1992.
13.	O Sr. Benedito de Pontes Santos (CPF: XXX.855.504-XX) , após solicitar e obter prorrogação de prazo para resposta (peças 35, 37, 41 e 45) , apresentou alegações de defesa (peça 40) , posteriormente complementadas à peça 43, a seguir analisadas.
EXAME TÉCNICO
14.	Alegações de defesa do Sr. Benedito de Pontes Santos (peças 40 e 43) :
14.1.	Inicialmente, a defesa alegou há entendimento predominante entre os doutrinadores e tribunais pátrios acerca da existência do prazo prescricional nas ações de prestação de contas e ressarcitórias em virtude de supostos prejuízos ao erário causados por agentes públicos. 
14.2.	Citou que, tendo em vista que as supostas omissões e valores transferidos pelo FNDE por conta do PDDE são do exercício de 2010 (decorridos mais de oito anos) , a obrigação de ressarcir o erário por supostos prejuízos já prescrevera. Assim, pugnou pelo arquivamento da presente tomada de contas.
14.3.	Em sequência argumentou que mesmo com a dificuldade atinente ao longo tempo, como é de absoluto interesse do responsável a demonstração de sua conduta proba na gestão daquele Município, buscou-se documentação e informação capazes de robustecer as alegações, conforme anexos (peça 40, p. 7-172) e posteriormente (peça 43) .
14.4.	Por fim, a defesa requereu que seja (peça 40, p. 6) :
ACOLHIDA A PRELIMINAR SUSCITA; acaso superada, SEJAM RECEBIDOS OS PRESENTES ESCLARECIMENTOS, bem como SEJA CONCEDIDA A DILAÇÃO DO PRAZO, a fim de sanar todas as eventuais dúvidas e incorreções que originaram a presente Tomada de Contas, culminando com o seu arquivamento.
23. Requer ainda, que no mesmo período, seja concedido prazo para a juntada da respectiva procuração legitimando a atuação dos causídicos que subscrevem esta defesa.
24. Em face do princípio da eventualidade, impugnam quaisquer alegações e/ou pleitos porventura não combatidos diretamente nesta defesa.
25. PROTESTA por todos os meios de prova em direito admitidos, em especial a prova documental, depoimentos e prova testemunhal, o que desde já REQUEREM.
15.	Análise:
15.1.	Quanto a alegação de prescrição pelo transcurso de mais de oito anos do repasse de recursos:
15.1.1.	Inicialmente, cita-se que este Tribunal já tem decisão uniforme quanto ao tema da prescrição, quer seja relativa à pretensão punitiva ou relativa ao ressarcimento de prejuízo ao erário. 
15.1.2.	Nesse contexto, citam-se os seguintes esclarecimentos: 
15.1.2.1.	A condenação em débito em processo de tomada de contas especial não tem caráter punitivo, possuindo, essencialmente, natureza jurídica de reparação civil pelo prejuízo causado ao erário, não sendo alcançada pelo instituto da prescrição da pretensão punitiva. (Acórdão 4212/2017-TCU-Primeira Câmara - Relator: Benjamin Zymler) ;
15.1.2.2.	Dessa forma, no que se refere às ações de ressarcimento à União relativas a débitos de outros entes federativos, prevalece a norma do art. 37, § 5º, da Constituição Federal, no sentido da imprescritibilidade dos ilícitos causadores de prejuízos ao erário (Súmula TCU 282: As ações de ressarcimento movidas pelo Estado contra os agentes causadores de danos ao erário são imprescritíveis) ;
15.1.2.3.	A prescrição prevista na Lei 9.784/1999 não se aplica à atividade de controle externo. O instituto da prescrição nos processos do TCU obedece ao art. 37, § 5º, da Constituição Federal, no que tange ao ressarcimento do prejuízo, e ao art. 205 da Lei 10.406/2002 (Código Civil) , no que se refere à pretensão punitiva. Assim, quanto ao débito, a ação é imprescritível, e quanto à aplicação de sanções, ela prescreve em dez anos a contar da data de ocorrência das irregularidades. (Acórdão 374/2017-TCU-Plenário - Relator: Bruno Dantas) ;
15.1.2.4.	Assim, no presente caso, não há prescrição para o ressarcimento do débito relacionado a irregularidade, tampouco há prescrição punitiva, uma vez que a data do prazo final para a apresentação da prestação de contas do PDDE/2010 foi 28/2/2011 (item 5 desta instrução) , e o ato que ordenou a citação está datado de 2/2/2018 (peça 26) .
15.2.	Quanto ao mérito, inicialmente segue relação da documentação trazida aos autos pelo responsável (documentos de despesa e extrato bancário) : 
15.2.1.	Escola de 1. Grau Nossa Senhora Rainha da Paz:
	Documento de despesa
	Extrato Bancário

	Valor (R$) 
	Peça, p.
	Data
	Valor
	Peça, p.

	8.306,55  
	40, p. 31-35
			
	2.391,85
	40, 36-38
			
	4.600,00
	40, 39-40
			
	7.886,96
	40, 41-45
			
	6.661,92
	40, 46-49
	20/8/2011
	6.661,92
	40, 60

	6.866,00
	40, 53-55
	20/8/2011
	6.866,00
	40, 60

	6.448,00
	40, 56-58
	20/8/2011
	6.448,00
	40, 60

	1.092,00
	40, 85-87
			
	5.358,00
	40, 103-105
			
	340,00
	40, 106-108
			
	4.068,18
	40, 111-114
			
	2.900,00
	40, 115-117
			
	1.300,00
	40, 118-120
			
	2.900,00
	40, 121-123 
			
	1.000,00
	40, 124-126
			
	600,00
	40, 127-129
			
	10.277,28
	40, 132-135
			
	3.546,47
	40, 136-139
			
	Total
	76.543,21
	Total
	19.975,92

15.2.2.	Escola Municipal Professora Cícera Santos Marinho: 
 
	Extrato Bancário
	Extrato Bancário

	Valor (R$) 
	Peça, p.
	Data
	Valor
	Peça, p.

	4.090,74
	40, 147-150
	24/2/2010
	4.090,74
	40, 170

	2.253,04
	40, 151-152
	24/2/2010
	2.253,04
	40, 170

	444,18
	40, 153-155
	26/2/2010
	444,18
	40, 170

	1.432,94
	40,0157-161
	24/2/2010
	1.432,94
	40, 170

	1.500,00
	40, 162-165
	24/2/2010
	1.500,00
	40, 170

	Total
	9.720,90
	Total
	9.720,90

15.2.3.	Escola Professora Maria do Carmo de Oliveira Melo:
	Documento de despesa
	Extrato Bancário

	Valor (R$) 
	Peça, p.
	Data
	Valor
	Peça, p. 

	3.446,94
	43, 2-5
			
	8.754,98
	43, 15-20
	26/2/2010
	8.754,98
	43, 11

	1.891,78
	43, 21-28
	26/2/2010
	1.891,78
	43, 11

	3.523,44
	43, 30-32
			
	1.132,80
	43, 48-50 e 67-69
	2/3/2011
	1.132,80
	43, 42

	2.990,00
	43, 51-54 e 77
	2/3/2011
	2.990,00
	43, 42

	1.536,00
	43, 55-57 e 70-72
	2/3/2011
	1.536,00
	43, 42

	2.265,80
	43, 58-60
	15/12/2010
	2.265,80
	43, 39

	4.670,36
	43, 61 e 65
	15/12/2010
	4.670,36
	43,39

	1.774,08
	43, 62
			
	362,78
	43, 63
			
	2.533,50
	43, 64
			
	4.393,00
	43, 73-76
	3/12/2010
	4.393,00
	43, 39

	1.990,00
	43, 79-80
			
	Total
	41.265,46
	Total
	27.634,72

15.2.3.l.	Registra-se que embora o valor de despesa comprovado nessa escola seja R$ 27.634,72, o total repassado foi de R$ 21.500,00 (item 4 desta instrução) . Dessa forma, será acatado o valor total repassado de R$ 21.500,00, entendendo que diferença provavelmente é relativa a recursos da merenda escolar do estado ou mesmo do município.
15.3.	Com base no detalhamento das ordens bancárias no Portal do FNDE, conforme item 4 desta instrução, juntamente com as tabelas retro feitas a partir da documentação comprobatória (notas fiscais, recibos, cheques e extratos bancários) apresentada pelo responsável, verifica-se nexo de causalidade dos valores repassados com as despesas realizadas, nos seguintes valores:
	Entidade
	Valor das OB (R$) 
	Valores comprovados

	Escola de 1. Grau Nossa Senhora Rainha da Paz
	43.000,00
	19.975,92

	Escola Municipal Professora Cícera Santos Marinho
	18.000,00
	9.720,90

	Escola Professora Maria do Carmo de Oliveira Melo
	21.500,00
	21.500,00

	Total (R$) 
	82.500,00
	51.196,82

	Diferença (R$) 
	31.303,18

15.4.	Dessa forma, tendo em vista que a defesa logrou êxito em comprovar parte dos valores, propõe-se acatar parcialmente as alegações de defesa apresentadas pelo Sr. Benedito de Pontes Santos quanto à aplicação dos recursos públicos federais repassados à conta do PDDE/2010, remanescendo o débito de R$ 31.303,18, nas datas das ordens bancárias, a seguir:
	Valor (R$) 
	Data

	9.803,18
	30/12/2009

	21.500,00
	30/10/2010

CONCLUSÃO
16.	O Sr. José Marcelino da Silva (CPF: XXX.640.544-XX) , deve ser considerado revel, nos termos do art. 12, §3º, da Lei 8.443/1992.
17.	Tendo em vista que não constam dos autos elementos que permitam reconhecer a boa-fé do Sr. José Marcelino da Silva (CPF: XXX.640.544-XX) e do Sr. Benedito de Pontes Santos (CPF: XXX.855.504-XX) , considerando a análise promovida no item 15 desta instrução, sugere-se que suas contas sejam julgadas irregulares, nos termos do art. 202, § 6º, do RI/TCU, com a imputação do débito atualizado monetariamente e acrescido de juros de mora, nos termos do art. 202, §1º, do RI/TCU.
18. 	Sobre a prescrição da pretensão punitiva, cabe registrar que, em incidente de uniformização de jurisprudência (Acórdão 1441/2016-TCU-Plenário) , o TCU decidiu pela aplicação do prazo prescricional de 10 anos, contado da ocorrência do fato irregular e interrompido pela citação, audiência ou oitiva da parte.
19.	Considerando que 28/2/2011 foi a data do prazo final para a apresentação da prestação de contas do PDDE/2010 (item 5 desta instrução) e que a manifestação do Secretário da Secex/AL aquiescendo com a citação data de 2/2/2018 (peça 26) , conclui-se pela não ocorrência da prescrição da pretensão punitiva do TCU.
PROPOSTA DE ENCAMINHAMENTO
20.	Diante do exposto, submetem-se os autos à consideração superior, propondo:
	a) considerar revel o Sr. José Marcelino da Silva (CPF: XXX.640.544-XX) , para todos os efeitos, dando-se prosseguimento ao processo, com fulcro no art. 12, § 3º, da Lei 8.443/92;
	b) acatar parcialmente as alegações de defesa do Sr. Benedito de Pontes Santos (CPF: XXX.855.504-XX) ;
	c) com fundamento nos arts. 1º, inciso I, 16, inciso III, alíneas 'a' e 'c', da Lei 8.443/1992 c/c os arts. 19 e 23, inciso III, da mesma lei, e com arts. 1º, inciso I, 209, incisos I e III, 210 e 214, inciso III, do Regimento Interno do TCU, julgar irregulares as contas dos Srs. José Marcelino da Silva (CPF: XXX.640.544-XX) , ex-prefeito de Joaquim Gomes /AL (gestão 1/1/2011 a 11/12/2011) e Benedito de Pontes Santos (CPF: XXX.855.504-XX) , ex-prefeito de Joaquim Gomes /AL (gestão1/1/2009 a 31/12/2010) e condená-los, solidariamente, ao pagamento das quantias a seguir especificadas, com a fixação do prazo de quinze dias, a contar da notificação, para comprovarem, perante este Tribunal (art. 214, inciso III, alínea 'a', do Regimento Interno) , o recolhimento da dívida aos cofres Fundo Nacional de Desenvolvimento da Educação (FNDE) , atualizada monetariamente e acrescida dos juros de mora, calculados a partir das datas discriminadas, até a data do recolhimento, na forma prevista na legislação em vigor;
	c.1) 	Valor e data original do débito:
	Valor (R$) 
	Data

	9.803,18
	30/12/2009

	21.500,00
	30/10/2010

	c.2) 	Valor do débito atualizado, com juros, em 29/7/2019: R$ 65.913,32 (peça 46) ;
	d) aplicar aos Srs. José Marcelino da Silva (CPF: XXX.640.544-XX) e Benedito de Pontes Santos (CPF: XXX.855.504-XX) , individualmente, a multa prevista no art. 57 da Lei 8.443/92 c/c o art. 267 do RI/TCU, fixando-lhe (s) o prazo de quinze dias, a contar da notificação, para que comprove (m) , perante o Tribunal (art. 214, III, a, do Regimento Interno do TCU) , o recolhimento da dívida aos cofres do Tesouro Nacional, atualizada monetariamente desde a data do acórdão que vier a ser proferido por este Tribunal até a do efetivo recolhimento, se pagas após o vencimento, na forma da legislação em vigor;
	e) autorizar, desde logo, nos termos do art. 28, inciso II, da Lei 8.443/1992, a cobrança judicial da dívida caso não atendida a notificação;
f) autorizar, nos termos do art. 26 da Lei 8.443, de 1992, caso solicitado, o parcelamento da dívida em até 36 (trinta e seis) parcelas mensais e sucessivas, esclarecendo aos responsáveis que a falta de pagamento de qualquer parcela importará no vencimento antecipado do saldo devedor (art. 217, § 2º, do Regimento Interno do TCU) , sem prejuízo das demais medidas legais; 
g) encaminhar cópia da deliberação que vier a ser proferida, bem como dos relatório e voto que a fundamentarem, ao Procurador-Chefe da Procuradoria da República no Estado do Alagoas, nos termos do § 3º do art. 16 da Lei 8.443/1992 c/c § 7º do art. 209 do Regimento Interno do TCU, para ajuizamento das ações cabíveis, informando-lhe que o inteiro teor da decisão pode ser consultado no endereço www.tcu.gov.br/acórdãos.
	g) enviar cópia do Acórdão que vier a ser proferido ao Fundo Nacional de Desenvolvimento da Educaçho (FNDE) e aos responsáveis, para ciência, informando que a presente deliberação, acompanhada do Relatório e do Voto que a fundamenta, está disponível para a consulta no endereço www.tcu.gov.br/acordaos, além de esclarecer que, caso requerido, o TCU poderá fornecer sem custos as correspondentes cópias, de forma impressa. [...]".
3.	O Ministério Público junto a este Tribunal, no parecer à Peça 50, manifesta-se, em linhas gerais, de acordo com a proposta da unidade técnica, dissentindo tão-somente quanto ao valor remanescente da dívida, ante os argumentos abaixo transcritos:
	"[...] 6.	Ocorre que as verbas do PDDE objeto desta TCE foram depositadas em contas específicas de titularidade de cada entidade executora, conforme consulta realizada junto ao Sistema Siafi (Peças 50 e 51) . Desse modo, apenas as despesas pagas com cheques das referidas contas bancárias podem ser tidas como comprovadas, sob pena de restar desfigurado o necessário nexo de causalidade entre os recursos transferidos e os dispêndios efetivados.
7.	Cumpre assim verificar as despesas efetivamente financiadas em cada escola com os recursos de que trata este processo, a partir da documentação apresentada pelo responsável em sua defesa, consoante a seguir exposto.
	Escola de 1.º Grau Nossa Senhora Rainha da Paz
8.	Os recursos destinados a essa entidade executora foram transferidos para a conta corrente n.º 11.381-6, Ag. 2361-2, do Banco do Brasil, nas datas de 31/12/2009 e 30/10/2010, no total de R$ 43.000,00 (Peças 50 e 51) .
9.	Com relação a essa escola, o responsável logrou comprovar a aplicação da totalidade dos recursos, uma vez que foram juntadas notas fiscais e respectivos cheques da conta específica (11.381-6) alusivos às despesas ocorridas nas datas a seguir discriminadas:
	Data
	Valor (R$) 
	Peça, páginas

	10/3/2010
	8.306,55  
	40, 31-35

	3/2/2010
	2.391,85
	40, 36-38

	10/3/2010
	4.600,00
	40, 39-40

	3/2/2010
	7.886,96
	40, 41-45

	20/8/2011
	6.661,92
	40, 46-49

	20/8/2011
	6.866,00
	40, 53-55

	20/8/2011
	6.448,00
	40, 56-58

	Total
	43.161,28

	Escola Municipal Professora Cícera Santos Marinho
10.	Os recursos destinados a essa escola, no valor de R$ 18.000,00, foram creditados em 31/12/2009 na conta corrente n.º 10.703-4, Ag. 2361-2, do Banco do Brasil (Peça 51) . Verifica-se que a aplicação das verbas não restou comprovada, uma vez que os documentos apresentados pelo responsável dizem respeito a recursos do PDDE creditados em outra conta bancária - 5.349-X (Peça 40, p. 147-170) .
	Escola Municipal Professora Maria do Carmo de Oliveira Melo
11.	Os recursos destinados a essa entidade executora, no valor de R$ 21.500,00, foram transferidos em 31/12/2009 para a conta corrente n.º 10.702-6, Ag. 2361-2, do Banco do Brasil (Peça 51) . Constata-se que a aplicação das verbas não restou demonstrada, uma vez que os documentos juntados pelo responsável dizem respeito a recursos do PDDE creditados em outra conta bancária - 5.351-1 (Peça 43) .
12.	Ausente a demonstração da boa e regular aplicação dos recursos federais transferidos a essas duas últimas escolas, remanesce débito de R$ 39.500,00, a ser imputado de forma solidária aos responsáveis.
13.	Ante o exposto, esta representante do Ministério Público de Contas endossa a proposta de encaminhamento formulada pela Unidade Técnica, sem prejuízo de sugerir modificação do quadro demonstrativo de débito, de modo que passe a assinalar o seguinte valor:
	Valor (R$) 
	Data  

	39.500,00
	31/12/2009

[...]".
É o Relatório.

8.1. Fernando Antonio Jambo Muniz Falcao (5.589/OAB-AL) e outros, representando Benedito de Pontes Santos.

Procuradora-Geral Cristina Machado da Costa e Silva.

TOMADA DE CONTAS ESPECIAL. CONVÊNIO. FNDE. PROGRAMA DINHEIRO DIRETO NA ESCOLA (PDDE). NÃO COMPROVAÇÃO DA BOA E REGULAR APLICAÇÃO DOS RECURSOS EM RAZÃO DA OMISSÃO NO DEVER DE PRESTAR CONTAS. CITAÇÃO. REVELIA DE UM DOS RESPONSÁVIES. ACATAMENTO PARCIAL AS ALEGAÇÕES DE DEFESA DO RESPONSÁVEL QUE APRESENTOU DEFESA. ELEMENTOS PRESENTES NOS AUTOS INSUFICIENTES PARA AFASTAR AS IMPROPRIEDADES. IRREGULARIDADE DAS CONTAS. DÉBITO. MULTA.

TOMADA DE CONTAS ESPECIAL (TCE)

Secretaria de Controle Externo de Tomada de Contas Especial (SecexTCE).

Aprecia-se nesta oportunidade Tomada de Contas Especial (TCE) instaurada pelo Fundo Nacional de Desenvolvimento da Educação (FNDE) , em desfavor dos Srs. Benedito de Pontes Santos (gestão1/1/2009 a 31/12/2010) e José Marcelino da Silva, ex-prefeitos de Joaquim Gomes-AL (gestão 1/1/2011 a 11/12/2011) em razão da omissão no dever de prestar contas dos recursos repassados ao Município à conta do Programa Dinheiro Direto na Escola (PDDE) , no exercício de 2010.
2.	No âmbito deste Tribunal, a instrução inicial concluiu pela proposta de citação do Sr. José Marcelino da Silva, ex-prefeito de Joaquim Gomes-AL a partir de 1/1/2011 (Peças 8 a 10) .
3.	Realizada a citação válida, o Sr. José Marcelino da Silva permaneceu silente, foi considerado revel e foi dada continuidade ao processo, sendo que a Secretaria de Controle Externo de Tomada de Contas Especial (SecexTCE) propôs que suas contas fossem julgadas irregulares, que lhe fosse imputado o débito e aplicada a multa do art. 57 da Lei 8.443/1992 (Peça 20 e 21) .
4.	Entretanto, a. Procuradora-Geral do Ministério Público junto ao TCU, Cristina Machado da Costa e Silva, divergiu do encaminhamento proposto pela unidade, em relação à exclusão da responsabilidade do ex-prefeito Benedito de Pontes Santos (prefeito até 31/12/2010) , pelas razões que explicitou em seu parecer à Peça 22 e submeteu proposta de retorno dos autos à Secex Alagoas "para que os aludidos responsáveis fossem citados na medida de suas responsabilidades e suas alegações de defesa fossem analisadas".
5.	Acolhi a proposta do Parquet e novas citações foram realizadas. Transcorrido o prazo regimental, o Sr. José Marcelino da Silva permaneceu silente, devendo ser considerados revel, nos termos do art. 12, §3º, da Lei 8.443/1992.
6.	Já o Sr. Benedito de Pontes Santos, após solicitar e obter prorrogação de prazo para resposta (Peças 35, 37, 41 e 45) , apresentou alegações de defesa (Peça 40) , posteriormente complementadas à Peça 43, que foram analisadas pela SecexTCE, nos itens 14 a 51.4, da instrução à Peça 47.
7.	Quanto a alegação de prescrição pelo transcurso de mais de oito anos do repasse de recursos, a SecexTCE registra que, nos termos da Súmula TCU 282 e Acórdão 4212/2017-TCU-Primeira Câmara - Relator: Benjamin Zymler, no presente caso, não há prescrição para o ressarcimento do débito relacionado a irregularidade, tampouco há prescrição punitiva, uma vez que a data do prazo final para a apresentação da prestação de contas do PDDE/2010 foi 28/2/2011 (item 5 desta instrução) , e o ato que ordenou a citação está datado de 2/2/2018 (Peça 26) ;
8.	Quanto ao mérito, após análise da documentação trazida aos autos pelo responsável (documentos de despesa e extrato bancário) e com base no detalhamento das ordens bancárias no Portal do FNDE, juntamente com as tabelas feitas a partir da documentação comprobatória (notas fiscais, recibos, cheques e extratos bancários) , verificou nexo de causalidade dos valores repassados com as despesas realizadas, nos seguintes valores:
	Entidade
	Valor das OB (R$) 
	Valores comprovados

	Escola de 1. Grau Nossa Senhora Rainha da Paz
	43.000,00
	19.975,92

	Escola Municipal Professora Cícera Santos Marinho
	18.000,00
	9.720,90

	Escola Professora Maria do Carmo de Oliveira Melo
	21.500,00
	21.500,00

	Total (R$) 
	82.500,00
	51.196,82

	Diferença (R$) 
	31.303,18

9.	Assim, por entender que a defesa logrou êxito em comprovar parte dos valores, propõe acatar parcialmente as alegações de defesa apresentadas pelo Sr. Benedito de Pontes Santos quanto à aplicação dos recursos públicos federais repassados à conta do PDDE/2010, remanescendo o débito de R$ 31.303,18, nas datas das ordens bancárias, a seguir:
	Valor (R$) 
	Data

	9.803,18
	30/12/2009

	21.500,00
	30/10/2010

10.	O Ministério Público junto a este Tribunal, no parecer à Peça 50, manifesta-se, em linhas gerais, de acordo com a proposta da unidade técnica, dissentindo tão-somente quanto ao valor remanescente da dívida, por entender que as verbas do PDDE foram depositadas em contas específicas de titularidade de cada entidade executora, conforme consulta realizada junto ao Sistema Siafi (Peças 50 e 51) . Desse modo, apenas as despesas pagas com cheques das referidas contas bancárias podem ser tidas como comprovadas, sob pena de restar desfigurado o necessário nexo de causalidade entre os recursos transferidos e os dispêndios efetivados.
11.	Assim, ao analisar as despesas efetivamente financiadas em cada escola, a partir da documentação apresentada pelo responsável em sua defesa, concluiu que em relação à Escola de 1.º Grau Nossa Senhora Rainha da Paz os recursos foram transferidos para a conta corrente 11.381-6, Ag. 2361-2, do Banco do Brasil, nas datas de 31/12/2009 e 30/10/2010, no total de R$ 43.000,00 (Peças 50 e 51) .
12.	Com relação a essa escola, entende que o responsável logrou comprovar a aplicação da totalidade dos recursos, uma vez que foram juntadas notas fiscais e respectivos cheques da conta específica (11.381-6) alusivos às despesas ocorridas nas datas a seguir discriminadas:
	Data
	Valor (R$) 
	Peça, páginas

	10/3/2010
	8.306,55  
	40, 31-35

	3/2/2010
	2.391,85
	40, 36-38

	10/3/2010
	4.600,00
	40, 39-40

	3/2/2010
	7.886,96
	40, 41-45

	20/8/2011
	6.661,92
	40, 46-49

	20/8/2011
	6.866,00
	40, 53-55

	20/8/2011
	6.448,00
	40, 56-58

	Total
	43.161,28

13.	Em relação à Escola Municipal Professora Cícera Santos Marinho, informa que os recursos destinados, no valor de R$ 18.000,00, foram creditados em 31/12/2009 na conta corrente 10.703-4, Ag. 2361-2, do Banco do Brasil (Peça 51) e que verificou que a aplicação das verbas não restou comprovada, uma vez que os documentos apresentados pelo responsável dizem respeito a recursos do PDDE creditados em outra conta bancária - 5.349-X (Peça 40, p. 147-170) .
14.	No que tange à Escola Municipal Professora Maria do Carmo de Oliveira Melo, o Parquet registra que os recursos destinados a essa entidade executora, no valor de R$ 21.500,00, foram transferidos em 31/12/2009 para a conta corrente 10.702-6, Ag. 2361-2, do Banco do Brasil (Peça 51) . Constatou, também, que a aplicação das verbas não restou demonstrada, uma vez que os documentos juntados pelo responsável dizem respeito a recursos do PDDE creditados em outra conta bancária - 5.351-1 (Peça 43) .
15.	Assim, concluiu que não houve a demonstração da boa e regular aplicação dos recursos federais transferidos a essas duas últimas escolas, remanescendo débito de R$ 39.500,00, a ser imputado de forma solidária aos responsáveis.
16.	Com essas considerações, o Ministério Público de Contas endossa a proposta de encaminhamento formulada pela SecexTCE, sugerindo, no entanto, a retificação do débito para o montante por ele apurado.
17.	Acolho o posicionamento da SecexTCE, com o ajuste do débito sugerido pelo Ministério Público junto a este Tribunal, incorporando os fundamentos apresentados às minhas razões de decidir, sem prejuízo das considerações que se seguem.
18.	A despeito da regular citação, o Sr. José Marcelino da Silva, permaneceu silente, não apresentou a sua defesa, nem efetuou, tampouco, o recolhimento do débito em favor do FNDE, passando à condição de revel perante o TCU, nos termos do art. 12, § 3º, da Lei nº 8.443, de 1992.
19.	Em relação à defesa apresentada pelo Sr. Benedito de Pontes Santos, cabe consignar que as preliminares de prescrição das pretensões ressarcitória e punitiva, não podem ser acatadas.
20.	Sobre a prescrição da pretensão punitiva, cabe registrar que, em incidente de uniformização de jurisprudência (Acórdão 1441/2016-TCU-Plenário) , o TCU decidiu pela aplicação do prazo prescricional de 10 anos, contado da ocorrência do fato irregular e interrompido pela citação, audiência ou oitiva da parte. Assim, considerando que prazo final para a apresentação da prestação de contas do PDDE/2010 foi 28/2/2011 (item 5 desta instrução à Peça 47) e que a manifestação do Secretário da Secex-AL aquiescendo com a citação data de 2/2/2018 (Peça 26) , não ocorreu a prescrição da pretensão punitiva do TCU.
21.	Quanto à arguição de prescrição do débito cabe esclarecer que esta Corte de Contas tem assentado que a decisão proferida pelo Supremo Tribunal Federal no RE 636.886 (Tema 899 da Repercussão Geral) , a respeito da prescritibilidade da pretensão de ressarcimento ao Erário com base em decisão de tribunal de contas, alcança tão somente a fase judicial de execução do título extrajudicial, não atingindo os processos de controle externo em trâmite no TCU.
22.	Essa exegese foi inaugurada pelo Acórdão 5236/2020-TCU-Primeira Câmara (rel. Min. Benjamin Zymler) e tem sido reproduzida em diversos outros julgados, a exemplo dos seguintes Acórdão 1492/2020-TCU-Plenário (de minha relatoria) ; 5.236/2020, 6.084/2020, 6.465/2020, 6.466/2020, e 7.982/2020, rel. min. Benjamin Zymler, todos da 1ª Câmara; e 5.681/2020, 6.350/2020, 8.316/2020, 8.929/2020, 8.940/2020, 8.943/2020, 8.944/2020. 8.945/2020, 8.947/2020, 8.948/2020, rel. min. Augusto Nardes; 6.707/2020 e 6.726/2020, rel. Min. Marcos Bemquerer Costa; e 5.690/2020 e 8.021/2020, de minha relatoria, esses da 2ª Câmara.
23.	Informo que, no dia 14/08/2020, a Advocacia-Geral da União opôs Embargos de Declaração à decisão proferida no RE 636.886, objetivando dirimir dúvidas quanto ao seu alcance. Nesse contexto, entendo que somente após a apreciação do mérito dos aclaratórios à deliberação adotada no RE 636.886 pelo STF é que a jurisprudência atual do TCU sobre a matéria de prescrição da pretensão ressarcitória poderá ser revisitada para se amoldar à futura decisão do STF.
24.	Inexistindo, portanto, elementos que demonstrem a boa-fé ou de outros excludentes de culpabilidade na conduta dos responsáveis, depreendo presentes os fundamentos para o julgamento pela irregularidade das suas contas, condenando-os solidariamente ao débito no valor de R$ 39.500,00, além de aplicar-lhes a multa prevista no art. 57 da Lei 8.443/1992, cujo valor, em face do montante atualizado do débito, fixo em 7.000,00 (sete mil reais) .
25.	Entendo adequado, também, autorizar antecipadamente, caso venha a ser solicitado, o pagamento das dívidas em até 36 (trinta e seis) parcelas mensais sucessivas, a primeira a vencer em 15 (quinze) dias após a notificação e as demais a cada 30 (trinta) dias, com a incidência dos devidos encargos legais sobre cada uma delas e com o alerta de que a falta de comprovação de recolhimento de qualquer parcela acarretará vencimento antecipado do saldo devedor.
26.	 Com fundamento no art. 16, §3º, da Lei 8.442/92, deve ser remetida cópia dos autos ao Procurador-Chefe da Procuradoria da República no Estado de Alagoas para as providências que entender cabíveis.
Ante o exposto, VOTO por que o Tribunal adote o Acórdão que ora submeto à deliberação deste Colegiado.
TCU, Sala das Sessões Ministro Luciano Brandão Alves de Souza, em 23 de março de 2021.
AROLDO CEDRAZ 
Relator